臺灣雲林地方法院民事判決
110年度訴字第512號
原      告  林啟瑞  


訴訟代理人  林重仁律師
被      告  許惠慧  


訴訟代理人  陳智全律師
上列當事人間請求分割共有物事件，本院於民國111年1月4日言
詞辯論終結，判決如下：
    主      文
一、被告應就其被繼承人許淑慧所有坐落雲林縣○○鄉○○段○○○地
    號、面積二五五七平方公尺土地應有部分二分之一，辦理繼
    承登記。
二、兩造共有坐落雲林縣○○鄉○○段○○○地號、面積二五五七平方
    公尺土地，依雲林縣臺西地政事務所民國一一○年九月十六
    日土地複丈成果圖所示方法分割，即：編號A部分面積一二
    三三點五平方公尺土地，分歸被告取得；編號B部分面積一
    二三三點五平方公尺土地，分歸原告取得；編號C部分面積
    九○平方公尺土地，分歸兩造共同取得，並按原告與被告應
    有部分各二分之一之比例保持共有，作為私設道路使用。
三、被告應補償原告新臺幣伍拾捌萬伍仟玖佰壹拾貳元。
四、訴訟費用新臺幣壹拾萬壹仟伍佰玖拾壹元由原告與被告各負
    擔二分之一。 
    事實及理由
一、原告主張：
　㈠坐落雲林縣○○鄉○○段000地號、面積2,557平方公尺土地（下
    稱系爭土地）為兩造所共有，共有人之應有部分為原告2分
    之1，被告2分之1，因原共有人許淑慧已死亡，其繼承人即
    被告尚未辦理繼承登記，因此就系爭土地難以協議分割，茲
    為管理方便並提高土地利用價值，為此依據民法第823條第1
    項、第824條之規定，請求被告應就其被繼承人許淑慧所有
    系爭土地之應有部分2分之1辦理繼承登記，將系爭土地原物
    分配予共有人，並主張依雲林縣臺西地政事務所（下稱臺西
    地政）民國110年9月16日土地複丈成果圖（下稱附圖）所示
    方法分割，即將編號A部分面積1,233.5平方公尺土地分歸原
    告取得，編號B部分面積1,233.5平方公尺土地分歸被告取得
    ，編號C部分面積90平方公尺土地由兩造共同取得。
　㈡被告主張依照公平原則及對系爭土地之情感由被告取得編號A
    部分土地為適當，但被告主張的前提事實並不存在，因為本
    件雖由被告及許淑慧共同繼承，但是繼承後被告以其應有部
    分設定抵押，最後遭債權人拍賣，對於其妹許淑慧之應有部
    分於其妹死亡後，遲未辦理繼承登記，以致必須由原告提起
    本件訴訟，方足以解決共有問題。原告在本件訴訟中除已支
    付新臺幣（下同）101,591元訴訟費用外，並須查明許淑慧
    之繼承人方能進行後續之訴訟程序，因此就本件勞力、時間
    、費用之負擔而言，以由原告取得編號A部分土地較為適當
    。
　㈢鈞院履勘系爭土地現場時，該土地是處於無人利用之狀況，
    被告主張其與系爭土地之感情連結較原告為深，不曉得被告
    主張該理由之依據何在。因此，懇請鈞院考量係因原告的努
    力才得以讓系爭土地進入分割之狀態，而基於分割共有物之
    各項原則決定出最佳之分割方式。
二、被告則辯以：
　㈠系爭土地原為被告祖先所有，於92年間由被告與其被繼承人
    許淑慧因繼承而取得，惟被告之應有部分因遭強制執行遂由
    原告取得該部分土地。原告係因拍賣而取得系爭土地之應有
    部分2分之1，若以一般交易行情或拍賣實務，土地之應有部
    分在利用上極為不便，故買賣上通常意願較低，價格自然亦
    較為低廉，可知原告以拍賣取得系爭土地之成本，顯較行情
    為低，故以公平原則及對土地之感情而言，由被告取得如附
    圖所示編號A部分土地較為適當。
　㈡系爭土地原由許淑慧取得應有部分2分之1，由被告與訴外人
    即被告胞弟許宏雄各取得4分之1，且協議由許淑慧分得編號
    A臨路部分之土地，被告與許宏雄則分在後面。既然被告是
    繼承許淑慧之應有部分，故也應分在如附圖所示編號A之位
    置。
　㈢又原告因拍賣取得系爭土地之成本甚低，且被告已負擔編號C
    部分土地2分之1作為補償，編號C部分土地所產生之利益完
    全歸於原告取得，對原告而言已屬公平。被告主張取得編號
    A部分土地，且願意依照鑑定價格補償原告。
　㈣本件被告尊重原告所提出之分割方案做為分割之標準，既然
    原告已畫出編號C部分土地作為私設道路，可見原告也有預
    留分配到編號B部分土地之狀況。再者原告也聲請鑑價，表
    示原告亦認其如分配在編號B之位置，由被告依鑑價結果找
    補較為公平。基於以上兩點，由被告取得編號A部分土地比
    較符合公平性。至於原告所稱訴訟之勞力、時間、成本等花
    費，根本不是分割共有物應考量之標準，否則所有提出分割
    共有物之原告，豈不是都獲得勝訴判決。況且裁判費也是由
    兩造平均分擔，所以原告所稱之理由並不合理。
三、本院之判斷：
  ㈠按各共有人，除法令另有規定外，得隨時請求分割共有物，
    但因物之使用目的不能分割或契約訂有不分割之期限者不在
    此限；共有物之分割，依共有人協議之方法行之；分割之方
    法不能協議決定，或於協議決定後因消滅時效完成經共有人
    拒絕履行者，法院得因任何共有人之請求，命以原物分配於
    各共有人，民法第823條第1項、第824條第1項、第2項第1款
    前段分別定有明文。又因繼承、強制執行、徵收、法院之判
    決或其他非因法律行為，於登記前已取得不動產物權者，應
    經登記，始得處分其物權，民法第759條亦有規定。而分割
    共有物性質上為處分行為，依民法第759條規定，共有不動
    產之共有人中有人死亡時，於其繼承人未為繼承登記前，不
    得分割共有物，故實務上准許共有人以一訴請求共有人之繼
    承人辦理繼承登記，並合併以繼承人及其餘共有人為分割共
    有物之請求（最高法院69年度台上字第1012號判決意旨參照
    ）。經查，原告主張系爭土地為兩造所共有，共有人之應有
    部分為原告2分之1，被告2分之1，原共有人許淑慧已死亡，
    被告為其繼承人，尚未辦理繼承登記等情，有系爭土地登記
    謄本及許淑慧之繼承系統表、除戶謄本手抄簿、繼承人之戶
    籍謄本及臺灣臺北地方法院110年5月17日北院忠家110年科
    繼671字第1109015045號函在卷可證（見本院卷第13-15、31
    -43、47-49、103頁），堪信屬實。又本件原告與被告均堅
    持要分得編號A部分土地，顯然系爭土地無法以協議方式分
    割。且系爭土地之共有人間並無訂立不分割之期限，該土地
    依其使用目的亦非不能分割，則原告以兩造不能協議分割，
    訴請被告應就其被繼承人許淑慧所有系爭土地應有部分2分
    之1辦理繼承登記，並請求裁判分割系爭土地，即屬有據，
    應予准許。
  ㈡按法院裁判分割共有物，須斟酌各共有人之利害關係、使用
    情形、共有物之性質及價值、經濟效用、符合公平經濟原則
    ，其分割方法始得謂為適當（最高法院90年度台上字第1607
    號判決意旨同此見解）。查系爭土地之東側臨仁德路，南邊
    臨仁德路236巷，該土地上長滿雜草樹木，並無建物，目前
    無人使用等情，已經本院會同兩造及臺西地政測量員履勘現
    場屬實，有本院勘驗筆錄、內政部國土測繪中心網路圖、現
    場照片在卷可明（見本院卷第73-84頁）。本件原告與被告
    均堅持欲取得如附圖所示編號A之位置，本院審酌系爭土地
    上並無建物，目前無人使用，固然無何人非取得編號A部分
    土地不可之情形，惟考量系爭土地原為被告祖先所有，之後
    輾轉由被告與許淑慧共同取得，被告部分因遭強制執行才由
    原告拍賣取得系爭土地2分之1，就情感面而言，本院認為被
    告與系爭土地之連結較深，故由被告先為選擇，亦符合常情
    。且由原告分得如附圖所示編號B之土地，其價值不相當者
    ，亦已命被告補償（詳如後述），對原告而言並無不利益。
    另依附圖所示方法分割，即由被告取得編號A部分土地，由
    原告取得編號B部分土地，由兩造共同取得編號C部分土地，
    則每位共有人所分得之土地均臨現有道路或私設道路，出入
    不成問題，且日後均得作為建築使用。是以，本院審酌共有
    人之意願、共有物之性質、現狀與經濟效用、共有人之全體
    利益等情，認為系爭土地依附圖所示方法分割，即將編號A
    部分土地分由被告取得，編號B部分土地分由原告取得，編
    號C部分土地由兩造共同取得，應有部分各2分之1，尚屬公
    平妥適，爰判決分割如主文第二項所示。
  ㈢按以原物為分配時，如共有人中有未受分配，或不能按其應
    有部分受分配者，得以金錢補償之，民法第824條第3項定有
    明文。又法院裁判分割共有物，除應斟酌各共有人之利害關
    係，及共有物之性質外，尚應斟酌共有物之價格，倘共有人
    中有不能按其應有部分受分配，或所受分配之不動產，其價
    格不相當時，法院非不得命以金錢補償之（最高法院57年度
    台上字第2117號判決意旨參照）。查本件被告取得之編號A
    部分土地，其東邊臨仁德路，南邊臨仁德路236巷道及私設
    道路，屬雙面臨路之土地。原告分得之編號B部分土地南面
    臨仁德路236巷道，東邊臨編號C之私設道路。而仁德路寬度
    約10公尺，仁德路236巷道之寬度僅4.5公尺，兩造所分得之
    土地價值自有差異，而有相互補償之必要。本件經送石亦隆
    不動產估價師事務所（下稱不動產估價師）鑑價，鑑定結果
    認為分得編號A部分土地之共有人，應補償分得編號B部分土
    地共有人之金額為585,912元，有不動產估價師110年12月9
    日隆雲訴字第1101005號函檢送之不動產估價報告書在卷足
    憑（見本院卷第209頁，不動產估價報告書置於卷外）。本
    院審酌不動產估價師之鑑價是由估價人員親赴系爭土地勘察
    ，實際查訪交易資訊，並依本院所提供之土地登記謄本、分
    割圖，及都市計畫、地籍等資料，然後依影響系爭土地價格
    之土地個別因素、區域因素、不動產市場發展概況，採用比
    較法及土地開發分析法進行評估，據以計算出共有人間應相
    互補償之金額，其鑑價結果應屬公正客觀可採，故有關系爭
    土地之補償金部分判決如主文第三項所示。
四、按共有人自共有物分割之效力發生時起，取得分得部分之所
    有權；應有部分有抵押權者，其權利不因共有物之分割而受
    影響，但權利人經共有人告知訴訟而未參加者，其權利移存
    於抵押人所分得之部分，民法第824條之1第1項、第2項第3 
    款設有規定。查系爭土地應有部分2分之1權利分別於88年12
    月13日、90年1月17日、93年11月17日各設定1,800萬元、84
    0萬元、480萬元之最高限額抵押權予訴外人華南商業銀行股
    份有限公司（下稱華南銀行），華南銀行經原告告知訴訟後
    未參加訴訟（見本院卷第61頁），依民法第824條之1第2項
    第3款規定，華南銀行對被告就系爭土地應有部分2分之1抵
    押權，分割後即移存於被告所分得之土地上。準此，華南銀
    行對被告之抵押權，分割後應轉載至被告所取得如主文所示
    之土地上。
五、分割共有物乃具非訟事件之性質，法院斟酌何種分割方法較
    能增進共有物之經濟效益，並兼顧兩造之利益，以決定適當
    之分割方法，不因何造起訴而有不同，故原告請求裁判分割
    共有物雖有理由，惟關於所支出之訴訟費用，應由共有人全
    體按其應有部分比例負擔，方屬公平。本院審酌兩造之利害
    關係，命本件訴訟費用應由兩造按原應有部分比例負擔。查
    本件訴訟費用全部由原告先支出，原告所支出之訴訟費用為
    裁判費59,311元、戶政規費90元、地政規費4,190元及鑑定
    費38,000元，合計共101,591元（見本院卷第229-233頁），
    應由兩造各負擔2分之1，故本件被告應給付原告之訴訟費用
    確定為50,796元（計算式：101,591÷2＝50,795.5，元以下四
    捨五入）。
六、訴訟費用負擔之依據：民事訴訟法第78條、第80條之1。
中　　華　　民　　國　　111 　年　　1 　　月　　18　　日
                  民事第二庭    法  官  蔡碧蓉

以上正本係照原本作成。
如對本判決上訴，須於判決送達後20日內向本院提出上訴狀（須
附繕本）。如委任律師提起上訴者，應一併繳納上訴審裁判費。
中　　華　　民　　國　　111 　年　　1 　　月　　18　　日
                                書記官　鄭蕉杏